【裁判字號】    96,訴,3798
【裁判日期】    970502
【裁判案由】    重利等
【裁判全文】
臺灣板橋地方法院刑事判決              96年度訴字第3798號
公  訴  人  臺灣板橋地方法院檢察署檢察官
被      告  丁○○
                      臺北縣三.
            丙○○
            辛○○
            子○○
            丑○○
上五人共同
選任辯護人  巨克安律師
上列被告因重利等案件，經檢察官提起公訴（九十六年度偵字第
一七二二號、第七四○九號）及移送併案審判（臺灣苗栗地方法
院檢察署九十六年度偵字第三一六六號），於被告為有罪之陳述
後，本院合議庭裁定由受命法官獨任依簡式審判程序審理，茲判
決如下：
    主  文
一、丙○○、丁○○、辛○○、子○○、丑○○共同乘他人急迫
    貸以金錢，而取得與原本顯不相當之重利，丙○○累犯，處
    有期徒刑捌月，減為有期徒刑肆月，如易科罰金，以新臺幣
    貳仟元折算壹日，扣案如附表二、三所示之物沒收之；丁○○處有期徒刑陸月，如易科罰金，以新臺幣貳仟元折算壹日
    ，減為有期徒刑參月，如易科罰金，以新臺幣貳仟元折算壹
    日，扣案如附表二、三所示之物沒收之；辛○○、子○○、
    丑○○均處有期徒刑參月，如易科罰金，以新臺幣貳仟元折
    算壹日，均減為有期徒刑壹月拾伍日，如易科罰金，以新臺
    幣貳仟元折算壹日，扣案如附表二、三所示之物沒收之。辛○○、子○○緩刑參年。
二、丙○○、丁○○共同以加害生命、身體之事，恐嚇他人致生
    危害於安全，丙○○累犯，處有期徒刑肆月，如易科罰金，
    以新臺幣貳仟元折算壹日，減為有期徒刑貳月，如易科罰金
    ，以新臺幣貳仟元折算壹日；丁○○處有期徒刑參月，如易
    科罰金，以新臺幣貳仟元折算壹日，減為有期徒刑壹月拾伍
    日，如易科罰金，以新臺幣貳仟元折算壹日。
三、丁○○共同以非法方法，剝奪人之行動自由，處有期徒刑伍
    月，如易科罰金，以新臺幣貳仟元折算壹日；減為有期徒刑
    貳月拾伍日，如易科罰金，以新臺幣貳仟元折算壹日。
四、丙○○以上所受有期徒刑，應執行有期徒刑伍月，如易科罰
    金，以新臺幣貳仟元折算壹日。
五、丁○○以上所受有期徒刑，應執行有期徒刑陸月，如易科罰
    金，以新臺幣貳仟元折算壹日。
    事實及理由
一、犯罪事實：
  (一)丙○○前因重利案件，經臺灣桃園地方法院以九十二年度簡
    字第三三三判處有期徒刑六月確定，於民國九十三年七月十
    四日以易科罰金執行完畢（於本件構成累犯）。丑○○前因
    違反槍砲彈藥刀械管制條例案件，經本院以九十三年度重訴
    字第五號判處有期徒刑一年六月，緩刑四年確定，現仍在緩
    刑期中（於本件不構成累犯）。
  (二)丙○○、丁○○、子○○、辛○○、丑○○、徐嘉宏（由檢
    察官另案偵辦）及年籍不詳成年男子「陳振球」（音同）等
    人基於重利之共同犯意聯絡，自九十三年十月間起，先由丁○○於報紙上刊登借貸小廣告版，招攬、引誘需款孔急陷於
    急迫之不特定人與其聯絡辦理貸款，待不特定人與之聯繫後
    ，即相約在臺北縣或桃園等地交付借款金額，同時約定借款
    時先預扣利息乙期，實際交付預扣乙期利息後之現金與借款
    人，另以每七日為乙期、每期收取高達二十分即月息八十分
    之利息，另於借款人未能按時給付上述高利之時，復巧立名
    目以罰款為名計收金額不等之款項，以此方式收取與原本顯
    不相當之利息；嗣有附表一所示急迫需款之人，於同附表所
    示之時地，與丙○○、丁○○約定附表所示之借貸金額及重
    利，並預扣如同附表所示之利息，借款人另依丙○○、丁○○之要求簽發本票作為債務之擔保，待借款後，再由丙○○
    、丁○○、子○○、辛○○、李嘉宏及「陳振球」等人分別
    或共同於同附表所示之時間向其等收取如同附表所示與原本
    顯不相當之重利。嗣於九十六年一月五日十一時四十分許，
    經警持本院所核發之搜索票，前往丁○○位於臺北縣三峽鎮
    ○○路二六九號、二七一號九樓之住處搜索，當場扣得甲○○等人之借貸資料、帳冊、亞豐當舖名片、借款人之聯絡用
    便條紙或聯絡家屬便條、借貸廣告貼紙、戊○○名片等物（
    詳如附表二所示），始查悉上情；又丑○○嗣於同年五月四
    日二十三時三十分許，在苗栗縣後龍鎮○○里○○街與成功
    路口，另案為警查獲時，在其所駕車牌號碼為六六一六─Ｍ
    Ｑ之自用小客車上，扣得如附表三所示之物。
  (三)丁○○因甲○○未能按時償還附表一編號八所示之債務，於
    九十五年十月十七日與甲○○約於臺北縣三峽消防隊附近某
    處，見面後載同甲○○至臺北縣三峽不詳地址之「同窗紅茶
    店」討論，因商洽不諧，遂與同為在場之丙○○及「陳振球
    」基於恐嚇之共同犯意聯絡，對甲○○恫稱「要是不還錢，
    就要將這個案件交給外面的兄弟處理」等語，以此加害生命
    、身體之惡害通知使甲○○心生畏懼，致生危害其安全，乃
    立即將利息還清。
  (四)丁○○於九十五年十一月十七日，因甲○○又未能按時償還
    利息，乃與「陳振球」基於妨害自由之共同犯意聯絡，與甲○○約於臺北縣土城市某址之牛軋糖博物館，見面後命令甲○○上車否則自己看著辦等恫詞，使甲○○心生畏懼而聽命
    上車，而以此方式妨害甲○○之行動自由，丁○○遂載同甲○○前往臺北縣土城不詳地址之甲○○胞妹住處，要求甲○○之妻己○○上車一同處理債務，己○○原不願意，丁○○
    承上開妨害盾由之接續犯意，出言恫稱「要是不上車，就要
    將甲○○帶走，並叫外面的人處理錢的事」等語，致使己○○心生畏懼，己○○在不得不依照丁○○命令的情形下上車
    ，而以此方式妨害己○○之行動自由，並將之載往臺北縣板
    橋市某處簽立借據等債務證明文件後，方准甲○○夫妻下車
    。
  (五)案經甲○○、庚○○、戊○○、徐鉅坤、壬○○、癸○○、
    乙○○訴由臺北縣政府警察局三峽分局移送臺灣板橋地方法
    院檢察署檢察官偵查起訴；及苗栗縣警察局竹南分局報告臺
    灣板橋地方法院檢察署檢察官偵查移送併案審理。
二、證據：
  (一)被告丁○○、丙○○、辛○○、子○○、丑○○於本院審理
    中之自白。
  (二)告訴人及證人甲○○、庚○○、戊○○、徐鉅坤、壬○○、
    癸○○、乙○○、許詩凡與己○○於警詢及偵查中之供述。
  (三)扣案如附表二、三、四所示之物。
  (四)報紙廣告乙紙。
  (五)亞豐當舖之現場蒐證照片。
三、論罪科刑之法律適用：
  (一)核被告丁○○、丙○○、辛○○、子○○、丑○○所為，均
    係犯刑法第三百四十四條之重利罪；被告丁○○、丙○○另
    犯刑法第三百零五條之恐嚇危害安全罪；被告丁○○並犯刑
    法第三百零二條第一項之非法剝奪人之行動自由罪。被告丁○○、丙○○、辛○○、子○○、丑○○就所犯重利罪之間
    ，被告丁○○、丙○○與「陳振球」就所犯恐嚇危害安全罪
    之間，及被告丁○○與「陳振球」就所犯非法剝奪人之行動
    自由罪之間，各有犯意之連絡與行為之分擔，就各該犯罪分
    別為共同正犯。被告五人於期間內多次重利犯行，於自然概
    念上雖屬數行為，然其等持續在報紙刊登廣告招攬而貸款需
    求之人前來借款，而藉此謀取與本金極不相當之重利，顯與
    一般偶然所為之重利犯罪有別，依上述具體狀況，被告係以
    營業之意思而持續為本件多次犯行，屬基於營業動機之單一
    犯罪計劃賡續所為之集合行為，此由被告嗣後尚成立亞豐當
    鋪之客觀情形亦可得其明瞭，是其等多次重利行為於法律評
    價上為營業犯性質之集合犯，而屬包括一罪之實質上一罪，
    就所犯重利罪部分仍論以一罪為己足。另刑法及其施行法於
    九十四年一月七日修正，並自九十五年七月一日施行，另罰
    金罰鍰提高標準條例第二條之規定配合刑法修正同時刪除，
    被告五人本件犯行係始自上開修法施行前，並持續至修法施
    行後，其間法律雖有變更，但其單一犯罪行為既持續實施至
    修法施行以後，自無行為後法律變更之可言，而應逕依修法
    後之規定論處，附此敘明（最高法院八十九年度臺非字第一
    八六號判例就同屬單一犯罪性質之繼續犯所示見解可資參照
    ）。公訴人認被告丁○○、丙○○、辛○○、子○○等四人
    就附表一編號一、二、三、四、五、七之重利部分係涉犯九
    十四年一月七日修正前刑法第三百四十五條之常業重利罪，
    容有誤會，此部分起訴法條應予變更。被告丁○○、丙○○
    非法剝奪甲○○、己○○之行動自由，於自然概念上雖為兩
    個行為，然均係出於催討甲○○積欠利息之單一動機賡續為
    之，行為時間亦至為密接連續，顯係基於單一犯意接續所為
    ，於法律評價上屬接續犯之實質上一行為；又其等以一個接
    續行為剝奪甲○○、己○○之行動自由而同時侵害兩個人身
    自由法益，觸犯兩個非法剝奪人之行動自由罪名，為想像競
    合犯，應依刑法第五十五條之規定從一重處斷。被告丁○○
    所犯上開之重利罪、恐嚇危害安全罪與非法剝奪人之行動自
    由罪等三罪，及被告丙○○所犯上開之重利罪、恐嚇危害安
    全罪等二罪之間，核無實質上一罪或裁判上一罪之關係，應
    予分論併罰。被告丙○○有事實欄所載犯罪科刑執行紀錄，
    此有臺灣高等法院被告前案紀錄表附卷足參，其於有期徒刑
    執行完畢後五年以內以故意再犯本件最重本刑為有期徒刑以
    上之罪，為累犯，應依刑法第四十七條第一項之規定加重其
    刑。
  (二)爰審酌被告五人之素行、品行、犯罪之動機、目的、手段、
    所生危害，及於審理中能直承犯行不諱，復與本案多位被害
    人達成和解（參被告九十七年三月十三日庭提之和解書），
    犯罪後態度尚稱良好，其中被害人壬○○、癸○○、庚○○
    並當庭或具狀表明不再追究被告等一切情狀，分別量處如主
    文所示之刑及就被告丁○○、丙○○部分定其應執行之刑，
    另除被告丙○○所犯重利部分外，並斟酌被告五人本件犯行
    獲有高額不法利得之犯罪本質與事實，分別諭知易科罰金之
    折算標準，以資懲儆。又被告本件犯罪均在民國九十六年四
    月二十四日以前，復無中華民國九十六年罪犯減刑條例所列
    不予減刑之情形，應依同條例第二條第一項第三款之規定，
    就所受宣示之有期徒刑減其刑期二分之一。至減刑後易科罰
    金之折算標準，除被告丙○○所犯重利部分減刑後已符合得
    易科罰金之要件，應依前述考量諭知易科罰金之折算標準外
    ，餘仍應依原宣示之折算標準而無庸另定，併此敘明。再者
    被告辛○○、子○○前未曾受有期徒刑以上刑之宣告，有卷
    附之臺灣高等法院被告全國前案紀錄表乙紙可按，經此偵審
    程序，當能知所警惕而信無再犯之虞，本院認其二人所受宣
    告之刑以暫不執行為適當，併依刑法第七十四條第一項第一
    款諭知緩刑三年，以啟自新。
  (三)扣案如附表二、三所示之物，係本件共同被告所有供本件犯
    罪所用之物，應依刑法第三十八條第一項第二款之規定，於
    被告所犯重利罪刑宣告項下併為沒收之諭知。至於警所扣得
    之其他物品，核與本件犯罪無涉，復非法定應為義務沒收之
    違禁物品，自無從併為宣告沒收，附此敘明。
據上論斷，應依刑事訴訟法第二百七十三條之一第一項、第四百
五十四條第一項、第二百九十九條第一項前段、第三百條，刑法
第二十八條、第三百零二條第一項、第三百零五條、第三百四十
四條、第五十五條、第四十七條第一項、第四十一條第一項前段
、第五十一條第五款、第七十四條第一項第一款、第三十八條第
一項第二款，刑法施行法第一條之一第一項、第二項前段，中華
民國九十六年罪犯減刑條例第二條第一項第三款、第七條第一項
、第二項，判決如主文。
本案經檢察官陳伯均到庭執行職務。
中    華    民    國    97    年    5     月    2     日
                  刑事第十庭    法  官  楊博欽
以上正本證明與原本無異
如不服本判決應於送達後十日內向本院提出上訴狀
                                書記官  李慈容
中    華    民    國    97    年    5     月    2     日
附錄本案論罪科刑法條全文：
中華民國刑法第三百四十四條
  乘他人急迫、輕率或無經驗貸以金錢或其他物品，而取得與原
  本顯不相當之重利者，處一年以下有期徒刑、拘役或科或併科
  一千元以下罰金。
中華民國刑法第三百零五條
  以加害生命、身體、自由、名譽、財產之事，恐嚇他人致生危
  害於安全者，處二年以下有期徒刑、拘役或三百元以下罰金。
中華民國刑法第三百零二條
  私行拘禁或以其他非法方法，剝奪人之行動自由者，處五年以
  下有期徒刑、拘役或三百元以下罰金。
  因而致人於死者，處無期徒刑或七年以上有期徒刑，致重傷者
  ，處三年以上十年以下有期徒刑。
  第一項之未遂犯罰之。
附表一：
 ┌──┬───┬───┬─────┬─────┬──────┬────┐
 │編號│ 時間 │ 地點 │借款金額  │ 計息方式 │借 貸 經 過 │  備註  │
 │    │      │      │（新臺幣元│ 及已繳納 │            │        │
 │    │      │      │）        │ 之利息   │            │        │
 ├──┼───┼───┼─────┼─────┼──────┼────┤
 │ 一 │94年9 │（1） │借8 萬元，│以每7天為1│年籍不詳之「│簽借據1 │
 │    │月16日│台北縣│實際交付6 │期，每期收│陳振球」先與│張及本票│
 │    │      │板橋市│萬4千元   │取高達20分│急需金錢繳納│2張     │
 │    │      │中山路│          │即月息80分│信用卡消費款│        │
 │    │      │之遠東│          │之利息    │之甲○○在前│        │
 │    │      │百貨及│          │          │開地點（1） │        │
 │    │      │（2） │          │          │見面約定借款│        │
 │    │      │三峽鎮│          │          │金額及利息及│        │
 │    │      │二閨路│          │          │交付，後於94│        │
 │    │      │上「全│          │          │年9 月23日，│        │
 │    │      │家便利│          │          │在前開地點（│        │
 │    │      │商店」│          │          │2） 再由胡勝│        │
 │    │      │      │          │          │順前來收取本│        │
 │    │      │      │          │          │金及利息    │        │
 ├──┼───┼───┼─────┼─────┼──────┼────┤
 │    │      │（1） │借4萬元， │以每7天為1│丁○○在前開│交付國民│
 │ 二 │93年10│在桃園│實際交付3 │期利息2萬 │地點（1） 與│身分證正│
 │    │月間及│八德市│萬2千元（ │元，每期收│急需用款之黃│本、健保│
 │    │94年2 │桃鶯路│已繳納2期 │取高達20分│崇堅約定借款│卡正本1 │
 │    │月    │「麥當│利息）    │即月息80分│金額及利息並│張      │
 │    │      │勞速食│          │之利息（已│交付之，後因│        │
 │    │      │店」  │          │繳納16期利│壬○○無法正│        │
 │    │      │（2） │          │息）      │常繳息，由胡│        │
 │    │      │在桃園│          │          │勝順帶丙○○│        │
 │    │      │市龜山│          │          │、辛○○到前│        │
 │    │      │鄉的公│          │          │開（2） 地點│        │
 │    │      │司內  │          │          │，收取利息  │        │
 ├──┼───┼───┼─────┼─────┼──────┼────┤
 │ 三 │94年10│在台北│借5萬元， │以每7天為1│急需用款之徐│簽借據1 │
 │    │月間  │縣三峽│實際交付4 │期利息1萬 │鉅坤向丁○○│張及本票│
 │    │      │鎮文化│萬元      │，每期收取│聯繫借款，胡│2張，另 │
 │    │      │路2號 │          │高達20分，│勝順乃夥同胡│需交付國│
 │    │      │      │          │即月息80分│永宏、辛○○│民身分證│
 │    │      │      │          │之利息    │、徐嘉宏（另│正本    │      │          │          │交付借款    │        │
 │    │      │      │          │（已繳納2 │行簽分偵辦）│        │
 │    │      │      │          │期又3天共2│至徐鉅坤住處│        │
 │    │      │      │          │萬6千元之 │談妥借款及利│        │
 │    │      │      │          │利息）    │息並交付之  │        │
 ├──┼───┼───┼─────┼─────┼──────┼────┤
 │ 四 │93年11│（1） │借3萬元， │以每7天為1│庚○○因當時│簽借據1 │
 │    │月間至│在桃園│實際交付2 │期，利息是│胞妹急需用錢│張及本票│
 │    │94年1 │八德市│萬4千元。 │每1萬收取2│，方透過廣告│2張     │
 │    │月止  │忠勇街│另又分別2 │千，每期收│聯繫丁○○並│        │
 │    │      │、大勇│次借2萬元 │取高達20分│談妥借款及利│        │
 │    │      │國小對│，實拿1萬6│，即月息80│息而取得借款│        │
 │    │      │面便利│千元。    │分之利息  │，之後辛○○│        │
 │    │      │商店及│          │          │有來收取利息│        │
 │    │      │（2） │          │          │。          │        │
 │    │      │成功路│          │          │            │        │
 │    │      │郵政總│          │          │            │        │
 │    │      │局    │          │          │            │        │
 ├──┼───┼───┼─────┼─────┼──────┼────┤
 │ 五 │95年4 │在台北│借5萬元， │以每7天為1│乙○○因幫助│簽借據1 │
 │    │月至9 │縣高速│實際交付4 │期，利息是│其子繳交地下│張及本票│
 │    │月中旬│公路國│萬元      │每1萬收取2│錢莊之利息，│2張，另 │
 │    │      │道2號 │          │千，每期收│需錢恐急，乃│需交國民│
 │    │      │八德交│          │取高達20分│播打廣告電話│身分證正│
 │    │      │流道附│          │，即月息80│與丁○○聯繫│本      │
 │    │      │近    │          │分之利息（│前開地點見面│        │
 │    │      │      │          │已繳付利息│，約定借款金│        │
 │    │      │      │          │20期）    │額及利息並取│        │
 │    │      │      │          │          │得借款，之後│        │
 │    │      │      │          │          │曾因乙○○無│        │
 │    │      │      │          │          │法按時繳納利│        │
 │    │      │      │          │          │息，由丁○○│        │
 │    │      │      │          │          │乃帶之前往桃│        │
 │    │      │      │          │          │園市○○路簡│        │
 │    │      │      │          │          │餐店見丙○○│        │
 │    │      │      │          │          │，由丙○○與│        │
 │    │      │      │          │          │乙○○協商應│        │
 │    │      │      │          │          │還之本金加利│        │
 │    │      │      │          │          │息。        │        │
 ├──┼───┼───┼─────┼─────┼──────┼────┤
 │ 六 │95年9 │在桃園│借款3萬元 │以每7天為1│癸○○因需繳│簽借據1 │
 │    │月某日│八德市│，實際交付│期，利息是│交保險費需錢│張及本票│
 │    │      │忠勇街│2萬4千元  │每1萬收取2│恐急，與胡勝│2張，另 │
 │    │      │、義勇│          │千，每期收│順在前開地點│需交國民│
 │    │      │街口  │          │取高達20分│碰面約定借款│身分證正│
 │    │      │      │          │，即月息80│金額及利息而│本      │
 │    │      │      │          │分之利息（│取得借款，事│        │
 │    │      │      │          │已繳3-4期 │後並與丁○○│        │
 │    │      │      │          │利息）    │見面交付利息│        │
 ├──┼───┼───┼─────┼─────┼──────┼────┤
 │ 七 │95年5 │（1） │借10萬元，│以每7天為1│急需用款之張│戊○○另│
 │    │月間起│在桃園│實際交付，│期利息2萬 │庚新向綽號「│交付海巡│
 │    │至同年│縣龍潭│8萬元（已 │元，每期收│小胡」之胡勝│署服務證│
 │    │11月間│鄉中興│繳納2期利 │取高達20分│順在前開地點│、駕照正│
 │    │止    │路九龍│息）      │即月息80分│（1） 約定借│本1張   │
 │    │      │段355 │          │之利息。至│款金額及利息│        │
 │    │      │42弄8 │          │95年10月底│，後於同年11│        │
 │    │      │號    │          │共繳付20餘│月29日，由胡│        │
 │    │      │（2） │          │期利息，加│勝順帶戊○○│        │
 │    │      │在桃園│          │上遲繳每天│前往前開地點│        │
 │    │      │市中正│          │3200元之罰│（2） 見「經│        │
 │    │      │路與慈│          │款，共繳付│理」丙○○，│        │
 │    │      │文路口│          │80餘萬元  │由丙○○決定│        │
 │    │      │某處茶│          │          │總共收取之利│        │
 │    │      │坊    │          │          │息          │        │
 ├──┼───┼───┼─────┼─────┼──────┼────┤
 │ 八 │95年9 │在桃園│分3次借8、│以每7天為1│急需用款之王│交付國民│
 │    │月12日│市大興│6、8萬元，│期，利息是│世傑因需繳房│身分證1 │
 │    │起至同│西路高│實際交付，│每1萬收取2│租，需錢恐急│張、健保│
 │    │月19日│速公路│6萬4千元、│千，每期收│，乃再度向胡│卡1張及 │
 │    │止    │      │4萬8千元、│取高達20分│勝順借貸，並│駕駛執照│
 │    │      │      │6萬4千元  │，即月息80│分別由甲○○│1張     │
 │    │      │      │          │分之利息（│前往亞豐當鋪│        │
 │    │      │      │          │已繳3-4期 │繳納上開利息│        │
 │    │      │      │          │利息）    │交付給子○○│        │
 │    │      │      │          │          │或由丑○○向│        │
 │    │      │      │          │          │甲○○收取重│        │
 │    │      │      │          │          │利。        │        │
 └──┴───┴───┴─────┴─────┴──────┴────┘
附表二：
┌──┬──────────────┬──┬──────────────┐
│編號│品名與數量                  │編號│品名與數量                  │
├──┼──────────────┼──┼──────────────┤
│ 一 │帳冊2本                     │ 六 │乙○○連絡家屬便條1張       │
├──┼──────────────┼──┼──────────────┤
│ 二 │行動電話（含晶片卡）1具     │ 七 │借貸廣告貼紙1張             │
├──┼──────────────┼──┼──────────────┤
│ 三 │亞豐當鋪名片1張             │ 八 │戊○○連絡家屬便條1張       │
├──┼──────────────┼──┼──────────────┤
│ 四 │癸○○連絡用便條紙1張       │    │戊○○海巡署名片1 張（起訴書│
├──┼──────────────┤ 九 │誤載為海巡署服務證）        │
│ 五 │己○○連絡用便條紙1張       │    │                            │
└──┴──────────────┴──┴──────────────┘
附表三：
┌──┬────────────────────────────────┐
│編號│品名與數量                                                      │
├──┼────────────────────────────────┤
│ 一 │戊○○借款資料1張                                               │
└──┴────────────────────────────────┘


司法院資訊處製作；財團法人民間司法改革基金會備份。
